臺灣高等法院刑事判決
109年度上訴字第3902號
上  訴  人  
即  被  告  許凱  



上列上訴人即被告因違反毒品危害防制條例案件，不服臺灣新北
地方法院109年度審訴字第964號，中華民國109年7月22日第一審
判決（起訴案號：臺灣新北地方檢察署109年度毒偵字第1646號
），提起上訴，本院判決如下：
    主  文
原判決撤銷。
本件公訴不受理。
    理  由
一、公訴意旨略以：上訴人即被告甲○同時基於施用第一級毒品
    及第二級毒品之犯意，於民國108年10月29日某時許，在新
    北市○○區○○路0段000巷0弄0號6樓住處內，以將第一級毒品
    海洛因（下稱海洛因）及第二級毒品甲基安非他命（下稱甲
    基安非他命）共同置於玻璃球內，燒烤吸食其產生煙霧之方
    式，施用海洛因及甲基安非他命1次。嗣於同日22時30分許
    ，經警至新北市○○區○○路0段000○0號○○○○旅社第000號房執
    行臨檢而查獲，且經警對其採尿送驗，結果呈安非他命、甲
    基安非他命、可待因及嗎啡陽性反應。因認被告涉有毒品危
    害防制條例（下稱毒品條例）第10條第1項之施用第一級毒
    品罪嫌及同條第2項之施用第二級毒品罪嫌等語。
二、按起訴之程序違背規定者，應諭知不受理之判決，並得不經
    言詞辯論為之，刑事訴訟法第303條第1款、第307條分別定
    有明文，且依同法第364條規定，於第二審之審判準用之。
    又此所稱之起訴程序違背規定，係指檢察官提起公訴之訴訟
    行為於程序上有違法律之規定而言。而提起公訴之訴訟行為
    是否於程序上有違法律規定，原則上固以起訴時所存在之事
    項及法律規定為判斷，惟檢察官起訴後始發生之情事變更事
    由，致法院不能為實體審理者，亦屬「起訴之程序違背規定
    」（最高法院109年度台上字第3826號判決意旨參照）。
三、經查：
　㈠被告行為後，毒品條例業於108年12月17日修正，並於109年1
    月15日公布，依同條例第36條規定，同條例第24條之施行日
    期，由行政院定之外（現尚未施行），同條例第20、23條等
    規定，已於同年7月15日施行。本次修正之毒品條例第20條
    第3項及第23條第2項，雖僅將原條文之再犯期間由「5年」
    改為「3年」，惟鑑於採取傳統刑事機構式處遇，將施用毒
    品者當作「犯人」處理，其施用人數及再犯率仍高，將施用
    毒品者監禁於監獄內，僅能短期間防止其接觸毒品，因慣用
    毒品產生之「心癮」根本無法根除，並慮及毒品條例施行多
    年累積之戒毒經驗及實效，暨逐步擴充之醫療、戒癮機構、
    專業人力、社區支援系統等資源，尤以本次毒品條例第24條
    修正，擴大檢察官對施用毒品者附條件緩起訴處分之範圍，
    使其能視個案具體情形給予適當多元社區處遇。準此，本次
    修正後對於施用毒品者之思維，自應與時俱進，擺脫以往側
    重於「犯人」身分之處罰，著重其為「病患」之特質，並以
    「治療」疾病為出發點，重新評價前揭所謂「3年後再犯」
    之意義。準此，最高法院刑事大法庭已於109年11月18日以1
    09年度台上大字第3826號裁定宣示：109年1月15日修正公布
    、同年7月15日施行之毒品條例第20條第3項規定，犯第10條
    之罪於觀察、勒戒或強制戒治執行完畢釋放後，3年後再犯
    第10條之罪者，適用本條前2項之規定。上開所謂「3年後再
    犯」，只要本次再犯（不論修正施行前、後）距最近1次觀
    察、勒戒或強制戒治執行完畢釋放，已逾3年者，即該當之
    ，不因其間有無犯第10條之罪經起訴、判刑或執行而受影響
    。
　㈡又「毒品條例修正前，原無施用毒品紀錄之成年被告，因施
    用毒品案件（下稱前案），經檢察官依刑事訴訟法第253條
    之1第1項、第253條之2第1項第6款及修正前毒品條例第24條
    第1項，為『附命完成戒癮治療之緩起訴處分』（下稱『附命緩
    起訴』）後，因被告未完成戒癮治療之必要命令，經檢察官
    依職權撤銷『附命緩起訴』確定，並依同條第2項就前案提起
    公訴。被告再於前案『附命緩起訴』確定後3年內因施用毒品
    為警查獲（下稱後案），檢察官就後案直接起訴（含聲請簡
    易判決處刑），現繫屬於法院，依修正後毒品條例第35條之
    1第2款規定，審判中案件應由法院依修正後規定處理，則此
    時是否仍有修正後毒品條例第20條第1項裁定觀察、勒戒規
    定之適用？」之法律爭議，最高法院刑事庭多數同意採「肯
    定說」之法律見解或結論，即修正後毒品條例第23條第2項
    係以「觀察、勒戒或強制戒治執行完畢釋放後，3年內再犯
    」為其追訴條件，被告前既未曾接受觀察、勒戒等處遇，自
    無從適用該規定予以追訴處罰，仍應適用修正後毒品條例第
    20條第1項規定辦理。復依最高法院最近一致之見解，毒品
    條例修正後，對於戒除毒癮不易者，同條例第20條第3項及
    第23條第2項之適用，係著重在機構內、外處遇及刑事制裁
    等方式之交替運用，以期控制、改善至其戒除毒癮，而以「
    3年」為期，建立定期治療之模式，只要本次再犯距最近1次
    觀察、勒戒或強制戒治執行完畢釋放，已逾3年者，即該當
    之，不論其間有無犯同條例第10條之罪經起訴、判刑或執行
    而受影響，則對前揭法律爭議採「否定說」者所持：「前案
    可以起訴，後案只能觀察、勒戒，法理上存有落差」等理由
    ，已為最高法院所不採取。而前揭法律爭議採「肯定說」之
    理由略謂：
　⒈犯施用第一級、第二級毒品罪者，檢察官應聲請法院裁定觀
    察、勒戒；且觀察、勒戒等處遇執行完畢釋放後，3年後再
    犯施用第一級、第二級毒品罪者，應再啟觀察、勒戒等處遇
    程序，修正後毒品條例第20條第1項、第3項分別定有明文。
    另修正前毒品條例第24條第1項明定「本法第20條第1項及第
    23條第2項之程序，於檢察官先依刑事訴訟法第253條之1第1
    項、第253條之2之規定，為附命完成戒癮治療之緩起訴處分
    時，或於少年法院（地方法院少年法庭）認以依少年事件處
    理法程序處理為適當時，不適用之」，亦即檢察官對施用毒
    品之被告得為「附命緩起訴」，而排除觀察、勒戒等處遇及
    起訴規定之適用，而檢察官得為「附命緩起訴」處分之對象
    ，當包括「初犯及3年後再犯」、「3年內再犯」之施用毒品
    者。若上開「附命緩起訴」經撤銷時，自應回復為原緩起訴
    處分不存在時之狀態，檢察官仍應依修正後毒品條例第20條
    第1項或第23條第2項之規定，分別視其為「初犯及3年後再
    犯」或「3年內再犯」之施用毒品者，而決定適用觀察、勒
    戒等處遇或起訴之程序。至修正前同條例第24條第2項規定
    ：「前項緩起訴處分（即附命緩起訴），經撤銷者，檢察官
    應『依法追訴』」，法文既非「依法起訴」，並參考刑事訴訟
    法第1條第1項規定：「犯罪，非依本法或『其他法律』所定之
    訴訟程序，不得『追訴』、處罰」，且「刑罰」及「保安處分
    」同為犯罪之法律效果，則「依法追訴」，除指檢察官適用
    刑事訴訟法所定之起訴程序外，尚包括修正前（後）毒品條
    例第20條第1 項所定觀察、勒戒程序。此與修正後毒品條例
    第23條第2項規定「觀察、勒戒或強制戒治執行完畢釋放後
    ，3年內再犯第10條之罪者，檢察官或少年法院（地方法院
    少年法庭）應『依法追訴』或裁定交付審理。」因與同條例第
    20條第3項配合之結果（即觀察、勒戒等處遇執行完畢釋放
    後，3年後再犯第10條之罪，始得重行觀察、勒戒），所稱
    「依法追訴」，無從包括聲請觀察、勒戒者有別，尚不得援
    引修正後毒品條例第23條第2項之規定，而謂修正前毒品條
    例第24條第2項之「依法追訴」，必需排除修正後毒品條例
    第20條聲請觀察、勒戒規定之適用。且修正前毒品條例第24
    條第2項所稱「緩起訴處分」經撤銷者，其撤銷原因非一，
    若係因違法或不當經再議程序，由上級檢察機關撤銷時，本
    應回復未為緩起訴處分前之狀態，由檢察官續行偵查，視個
    案之證據，為適當之處分，要不得強解為應「依法起訴」，
    認無再次聲請法院裁定觀察、勒戒之必要。
　⒉修正前毒品條例第24條規定，並未排除修正後同條例第20條
    第1項（初犯、3年後再犯）及第23條第2項（3年內再犯）情
    形，檢察官仍得適用該第24條第1項為「附命緩起訴」，已
    如上述。而檢察官為「附命緩起訴」，應適用依該條例第24
    條第3項訂定之「毒品戒癮治療實施辦法及完成治療認定標
    準」（下稱「認定標準」）。被告所犯前案經檢察官為「附
    命緩起訴」，嗣該緩起訴被撤銷，該次施用第一級、第二級
    毒品犯行雖經起訴判刑，倘檢察官認後案依「認定標準」第
    2條第2項但書規定，雖「不適合為『附命緩起訴』」，然「無
    礙其完成戒癮治療之期程者」，仍得就後案再為「附命緩起
    訴」，而不適用修正後毒品條例第20條第1項（初犯、3年後
    再犯）及第23條第2項（3年內再犯）之程序。是檢察官既未
    裁量就後案為「附命緩起訴」，而為起訴，法院即應依修正
    後毒品條例第20條第1項規定辦理。
　⒊97年4月30日修正公布之毒品條例第24條第1項（109年1月15
    日公布之新法亦同），已改採觀察、勒戒等處遇與「附命緩
    起訴」並行之雙軌模式，後者並擴及毒品條例第23條第2項
    （3年內再犯）情形，可見立法者有意在「附命緩起訴」程
    序，對施用第一級、第二級毒品者，採取更為寬容之態度。
    上述二程序其執行方式有別，其間仍有差異。前者依毒品條
    例第20條第1項、第2項之規定，視其執行成效，由觀察、勒
    戒，進而強制戒治，循序為之。後者依修正前毒品條例第24
    條第1項，檢察官得為「附命緩起訴」。而依「認定標準」
    第3條、第7條、第11條規定，「戒癮治療」包括「藥物治療
    、心理治療、社會復健治療」、「戒癮治療之期程以連續1
    年為限」、檢察官為上開緩起訴處分得指定被告應遵行事項
    等。被告同意參加「附命緩起訴」，即應完成「戒癮治療」
    、檢察官指定之應遵行事項至緩起訴期間屆滿乃止。前者與
    後者對照以觀，「附命緩起訴」雖得佐以採尿、對相關規定
    遵守等方式之約制，使被告確實完成「戒癮治療」，但「戒
    癮治療」始為「附命緩起訴」之核心治療方式，並得取代觀
    察、勒戒等處遇，期能完全戒除被告之毒癮。依上揭說明，
    被告在「戒癮治療」完成前，仍難謂得與觀察、勒戒等處遇
    「已執行完畢」等同視之。「附命緩起訴」因已撤銷，被告
    之「戒癮治療」並未完成，自與觀察、勒戒等處遇執行完畢
    有別。
　⒋觀之修正後毒品條例第20條第3項、第23條第2項立法體例，
    依其文義僅限於觀察、勒戒等處遇執行完畢釋放後，3年內
    再犯第10條之罪者，始應依法追訴或裁定交付審理。本次修
    法在放寬觀察、勒戒等處遇之適用時機，如係初犯，本應依
    同條例第20條第1項規定予以觀察、勒戒，縱曾於3年內再犯
    經追訴處罰，究與經觀察、勒戒等處遇之完整療程不同，倘
    本次施用毒品已超過3年，仍應再予觀察、勒戒，此為最高
    法院最近所採見解（如最高法院109年度台上字第3098、313
    5、3131、3240、4105號判決等參照）。亦即修正後毒品條
    例就施用毒品之犯行，係以被告是否曾經接受觀察、勒戒等
    處遇，而非以其是否曾因施用毒品經追訴處罰，為其追訴條
    件，縱被告前案係經追訴處罰，而後案於緩起訴處分確定3
    年內，再犯施用毒品罪，其前既未曾受觀察、勒戒處分，基
    於平等原則，仍應為相同處理。
　⒌依修正後毒品條例第24條第1項規定，檢察官可依刑事訴訟法
    第253條之2第1項第4款至第6款或第8款規定，為各項附條件
    之緩起訴處分，不限於修正前同條項所定「附命戒癮治療」
    之緩起訴處分，以使毒品施用者獲得有利於戒除毒品之適當
    處遇；修正後同條第2項亦規定：「前項緩起訴處分，經撤
    銷者，檢察官應繼續偵查或起訴。」其立法理由並說明：「
    緩起訴處分是利用機構外之處遇，協助施用毒品者戒除毒癮
    ，為達成戒除毒癮之目的，於撤銷緩起訴處分後，宜由檢察
    官依法繼續偵查或起訴，亦即仍有現行條文第20條觀察、勒
    戒及強制戒治制度之適用，俾利以機構內之處遇方式協助其
    戒除毒癮，亦得為不同條件或期限之緩起訴處分」等語。是
    以前案於撤銷緩起訴處分後，仍有同條例第20條所定觀察、
    勒戒等處遇制度之適用，新法所定之附條件緩起訴處分與觀
    察、勒戒等處遇，已無法相提並論，無從視為事實上已接受
    等同於「觀察、勒戒」之處遇，否定說之論理已全然失其所
    據，雖該條文行政院尚未定施行日期，但為利法律銜接，亦
    宜先予因應，而為相同之解釋（最高法院109年度台上大字
    第3536號裁定意旨參照）。
四、撤銷改判之理由
　㈠原審經詳細調查後，以本件被告犯罪之事證明確，予以論罪
    科刑，固非無見。惟查，本案被告前因施用毒品案件，經臺
    灣新北地方檢察署（下稱新北地檢署）檢察官以107年度毒
    偵字第1866、2087號為附命完成戒癮治療之緩起訴處分確定
    ，惟未完成戒癮治療，即遭新北地檢署檢察官以107年度撤
    緩字第602號撤銷該緩起訴處分，並以108年度撤緩毒偵字第
    15、16號起訴書提起公訴，其後雖有再因施用毒品案件，經
    法院判處罪刑確定及執行完畢之紀錄，但迄今均無受觀察、
    勒戒或強制戒治之情形，此有本院被告前案紀錄表在卷可按
    。依前開說明，該「附命緩起訴」既已撤銷，被告之「戒癮
    治療」並未完成，自與觀察、勒戒等處遇執行完畢有別。而
    被告於108年10月29日犯本件施用第一級、第二級毒品犯行
    前，既未曾接受觀察、勒戒或強制戒治等處遇之紀錄，揆諸
    前開說明，於本次毒品條例修正施行後，檢察官仍應依修正
    後之毒品條例第20條第3項、現行第24條等規定，視被告個
    案情形而為「觀察、勒戒」或「附條件緩起訴（含戒癮或毋
    庸戒癮之條件）」之多元處遇。故檢察官前所為之起訴，因
    上開法律規定與實務見解改變之情事變更事由，其程序即屬
    違背規定，依刑事訴訟法第303條第1款規定，自應諭知不受
    理判決，原審未及適用而為罪刑之宣告，於法容有未合。
　㈡準此，被告雖未執此上訴，然此為本件程序上先決問題，原
    判決既有此未恰之處，已屬無可維持，自應由本院將原判決
    撤銷，改諭知不受理判決，並不經言詞辯論為之。
據上論斷，應依刑事訴訟法第369條第1項前段、第364條、第303
條第1款、第307條，判決如主文。
中　　華　　民　　國　　110 　年　　3 　　月　　15　　日
                  刑事第十五庭  審判長法　官  林怡秀
                                      法　官  陳信旗
                                      法　官  古瑞君
以上正本證明與原本無異。
如不服本判決，應於收受送達後20日內向本院提出上訴書狀，其
未敘述上訴之理由者並得於提起上訴後20日內向本院補提理由書
（均須按他造當事人之人數附繕本）「切勿逕送上級法院」。
                                      書記官  陳語嫣
中　　華　　民　　國　　110 　年　　3 　　月　　16　　日